【裁判字號】    89,台上,5598
【裁判日期】    890921
【裁判案由】    偽造文書等罪
【裁判全文】
最高法院刑事判決                              八十九年度台上字第五五九八號
    上訴人  己○○
            戊○○
            丙○○
            乙○○
            甲○○
            辛○○
            庚○○
    被  告  丁○○
右上訴人等因自訴被告偽造文書等罪案件，不服台灣高等法院花蓮分院中華民國八十
七年六月三日第二審判決（八十五年度上訴字第一八一號，自訴案號：台灣花蓮地方
法院八十四年度自字第五四、一○四號），提起上訴，本院判決如左：
    主  文
原判決撤銷，發回台灣高等法院花蓮分院。
    理  由
本件原判決以上訴人等在第一審之自訴意旨略稱：被告丁○○為豪成建設股份有限公
司（以下簡稱豪成公司）負責人，於民國八十二年五月間以豪成公司名義，在花蓮市
○○路、中央路口土地上推出「慈濟生活圈國度皇室大別墅」預售屋時，意圖為自己
不法之所有，在其製作刊登報紙之廣告內佯稱：該社區具有整體性社區規劃，每戶面
臨十米路，都有大庭院，社區性警衛管理，十二坪豪華大客廳，兒童遊戲巷，請您的
孩子擁有私人游泳池等不實之廣告，並於工地興建與實際所建面積不符之故予加大之
樣品屋供諸參觀，以詐騙引誘客戶訂約牟取不法之利益，上訴人等誤以其所建之預售
屋及社區具有該廣告內容所載之品質，因而陷於錯誤，分別與其訂立預定房地買賣契
約書。而丁○○於訂約時復在契約書內分別虛偽記載其所出售之基地面積為二十二坪
至二十八坪不等，地坪係包括主建物建地面積、基地內空地面積、道路面積之部分，
以上面積皆以地政主管機關登記之面積為準等語。再參以該契約附件，建材所載，每
戶贈送前後院澆花、洗衣專用水龍頭，且土地價款分別占房地之總價款之十分之七，
益使上訴人等陷於錯誤認每人已購買至少二十餘坪之基地及庭院空間面積之土地。但
丁○○於一樓鋼筋綁好時，上訴人等即發現面積與廣告所載有差距，即與該公司楊經
理交涉，楊某保證均按圖施工，不會有問題，使上訴人等陷於錯誤，而繼續付自備款
。詎房屋建竣，始發現基地竟僅十坪左右，僅足契約所載面積之百分之五十，不但無
前後大庭院，亦無面臨十米道路，更無所謂游泳池、兒童遊戲巷、社區警衛系統，而
上訴人等所有之土地除房屋所坐落之基地外，其餘均分散在各該上訴人等房屋無關，
且距離甚遙遠之道路上，而與其他社區內之人共有，再該道路竟有尚未被徵收之都市
○○道路，丁○○以欺矇之手段行騙。又上訴人己○○另以本件買賣契約，雙方嗣有
所爭執，丁○○遂佯稱，願和解並補貼上訴人之損失，於八十三年十一月三十日在花
蓮市調解委員會，和上訴人己○○等達成協議，雙方言明欲辦退屋之訂購戶，應於上
開調解委員會，辦理退屋之認證程序，然丁○○卻在八十三年十二月二日未經上訴人
等之同意，將房屋之銀行抵押貸款領走，實則在八十三年十一月三十日委託豪成公司
辦理貸款之委任關係已告終止，丁○○自無權於達成協議後，領走上訴人等之貸款，
因認其有犯刑法第三百三十九條第一項詐欺罪、第三百四十二條第一項背信罪、第二
百十條之偽造文書罪嫌云云。經審理結果，認為被告之犯罪不能證明，因而維持第一
審諭知被告丁○○無罪之判決，駁回上訴人等在第二審之上訴，雖非無見。惟查：(一)
按審判期日之訴訟程序，專以審判筆錄為證，法有明文。本件依原審八十七年五月二
十日審判筆錄之記載，參與審理之法官為審判長法官蔡俊有、法官蔣有木、何方興，
而判決正本卻記載參與判決之法官為審判長法官莊謙崇、法官蔣有木、蔡俊有，顯有
刑事訴訟法第三百七十九條第十三款所定未經參與審理之法官參與判決之違背法令。
雖原審於八十七年八月十九日，又以裁定將原判決正本審判長法官莊謙崇、法官蔣有
木、蔡俊有，更正為審判長法官蔡俊有、法官蔣有木、何方興。惟所謂刑事判決正本
，顯係文字誤寫，而得參照民事訴訟法第二百三十二條規定，以裁定更正者，必須更
正前後之文字所表達之意思或所指之人、事、物，具有實質之同一性，僅因顯然係出
於文字誤繕，致判決中所表示者與法院本來之意思不符，且不影響於全案情節及判決
主旨者，始得為之，此觀司法院釋字第四十三號解釋意旨自明。就本件情形言，原判
決正本將參與判決之甲法官記載為同法院未參與審理之乙法官，依前開說明，其判決
當然為違背法令，難謂不影響於判決之主旨，自應依上訴或非常上訴程序糾正之，而
非屬得以裁定更正之範疇。本件原判決將參與判決之審判長法官蔡俊有，記載為同院
審判長法官莊謙崇；又將法官何方興，記載為同院法官蔡俊有，依上開說明，自不能
認係顯然之文字誤寫，原審雖以裁定更正，但其判決之違法情形依然存在，而無可維
持。(二)本件上訴人等於原審主張：(1)被告於申請建造執照時，即在地面層平面圖註明
一樓用途是「停車空間」，而建造執照卻登載第一層用途為「住宅」，被告身為起造
人豈會未發現錯誤﹖被告明知有誤，不依縣府規定辦理更正（花蓮縣政府八六府建管
字第74352 號函示），卻仍對上訴人等提出，主張系爭房屋一樓為住宅，顯然故意隱
瞞事實，使上訴人等陷於錯誤。(2)原法院於八十六年八月二十日調查時，證人即花蓮
縣政府建設局技士梁太然證稱：「我建造執照左下角有個章，裏面表示停車空間」。
告訴人楊明女當時即作比對，比對結果如下：被告銷售人員所提的影本紙張大小為
A4R ，梁太然影本紙張較小。被告銷售人員所提的影本字體較大，梁太然影本字體
較小。被告銷售人員所提的影本大印邊長比梁太然影本大印邊長約長一公分。梁
太然影本左下角空白處有「停車空間：室內68輛」長方形章戳，被告銷售人員所提影
本下方無空白，左下角亦無「停車空間：室內68輛」長方形章戳。足見被告銷售人員
在銷售現場給上訴人等及其他客戶所看的建造執照影本，係經被告變造而成，並對上
訴人等主張系爭房屋第一層用途為「住宅」（見原審上訴卷(三)第一六七－一七四頁）
。原審就上訴人等指訴各節，是否與事實相符而得採為判決基礎，並未調查審認，或
在判決內說明如何不足採取之理由，遽行論斷，自嫌未盡調查之能事，而難昭折服。
以上或為上訴意旨所指摘，或為本院得依職權調查之事項，應認原判決有撤銷發回之
原因。又自訴人上訴者，非得檢察官之同意，不得撤回，刑事訴訟法第三百五十六條
定有明文。本件上訴人戊○○提起第三審上訴後，雖又具狀撤回上訴，然經最高法院
檢察署檢察官審查結果，不同意其撤回上訴，有最高法院檢察署八十七年十一月四日
台仁字第一五二○○號函在卷可稽，是以上訴人戊○○之撤回上訴不發生撤回上訴
之效力。末查本件關於自訴被告背信罪部分雖係刑事訴訟法第三百七十六條第五款所
列之案件，惟於修正刑事訴訟法施行前，原得上訴於第三審法院，且已繫屬於法院，
依刑事訴訟法施行法第五條第一項規定，仍應依施行前之法定程序終結之，附此明
。
據上論結，應依刑事訴訟法第三百九十七條、第四百零一條，判決如主文。
中      華      民      國    八十九    年      九      月    二十一    日
                              最高法院刑事第四庭
                                  審判長法官  黃  劍  青
                                        法官  劉  敬  一
                                        法官  林  增  福
                                        法官  楊  商  江
                                        法官  邵  燕  玲
      右正本證明與原本無異
                                              書  記  官
中      華      民      國    八十九    年      九      月    二十八    日


司法院資訊處製作；財團法人民間司法改革基金會備份。
